【裁判字號】    95,台上,3797
【裁判日期】    950713
【裁判案由】    業務過失致人於死
【裁判全文】
最高法院刑事判決            九十五年度台上字第三七九七號
    上  訴  人  台灣高等法院檢察署檢察官
    被      告  甲○○
                        2巷6.
                        送達代.
                        路39.
上列上訴人因被告業務過失致人於死案件，不服台灣高等法院中
華民國九十五年一月十八日第二審更審判決（九十三年度重交上
更(七)字第一三五號，起訴案號：台灣基隆地方法院檢察署八十一
年度偵字第八九三號），提起上訴，本院判決如下：
    主  文
原判決撤銷，發回台灣高等法院。
    理  由
本件原判決以公訴意旨略稱：被告甲○○係榕泰通運股份有限公
司之聯結車司機，為從事駕駛業務之人。其於民國八十年九月十
三日上午十時許，駕駛000－0000號半聯結車（下稱被告
車），沿基隆巿明德二路由七堵往五堵方向行駛，途經六堵加油
站左前方約二百六十公尺彎道處時，應注意並能注意汽車在劃有
分向限制線之路段行駛時，不得駛越分向限制線，尤不得侵入來
車道逆向行駛；詎其竟疏於注意，貿然跨越分向限制線行駛。適
徐名峰駕駛車號000－0000號半聯結車（下稱徐車）由六
堵加油站駛出，亦疏未注意，逆斜向切入被告之車道後，直駛入
其對向車道。被告乍見徐車迎面從右駛至時，向左閃避不及，致
其右前車頭撞及徐車之左前車頭，徐名峰因而傷重內出血不治死
亡等情，因認被告涉犯刑法第二百七十六條第二項業務過失致人
於死罪嫌。惟經審理結果，認為不能證明被告犯罪，因而撤銷第
一審科刑之判決，改判諭知被告無罪，固非無見。
惟查：(一)、按判決不載理由，或所載理由矛盾者，其判決為當然
違背法令，刑事訴訟法第三百七十九條第十二款定有明文。原判
決於理由內說明：本件車禍發生前，被告車與徐車係對向行駛，
在臨近事故地點約五十公尺之距離內，徐車曾跨越中心分向線行
駛，至事故前約六、七十公尺間發現前方有狀況，乃煞車並打方
向盤向右返回北向車道云云（見原判決第六頁第十二列至第十六
列，第七頁倒數第十四列至倒數第十一列）。其既稱徐車在臨近
事故地點「約五十公尺之距離內」曾跨越中心分向線行駛，則其
事後發現前方有狀況而向右返回北向車道時，其距離事故發生地
點自應少於五十公尺，始合情理。乃原判決卻又謂其至事故前「
約六、七十公尺間」，因發現前方有狀況而煞車向右返回北向車
道云云，其理由顯有矛盾，且與事理有悖，本院前次發回意旨對
此已詳予指明。乃原審仍未察覺其矛盾所在，並加以更正，致此
項瑕疵依然存在，自有可議。又原判決理由一方面說明：被告車
在南向內、外車道間行駛，因發現其遵行車道為徐車佔用，乃往
左侵入北向車道內約二．五公尺，致其車右前門至轉角處為徐車
車頭左側撞及云云（見原判決第六頁第十七列至第二十一列）。
一方面又說明：被告車在其車道正常行駛，突見徐車在其車道右
前方逆向斜插入其車道，以致撞及被告車頭右側車門云云（見原
判決第十三頁第十二列至第十四列）。其既謂係被告車侵入徐車
車道而遭徐車撞及，又謂係徐車逆向斜插入被告車道而撞及被告
車頭右前車門，前後亦不一致。再原判決既謂：被告車在碰撞之
前確有向左轉向約四十至五十度，而侵入北向車道約二．五公尺
，致為原已跨越分向限制線，再駛回北向內車道之徐車所撞及云
云（見原判決第五頁第十一列至第十四列，第六頁第十七列至第
二十一列）。果係如此，則二車撞擊點自應在「徐車之北向內車
道約二．五公尺處」。乃原判決理由卻又謂：二車擦撞後，既因
糾纏過程大部分均在徐車車道，則絕大部分遺落物均在對向車道
（即徐車車道），自屬當然，要難因遺落物絕大部分均在被告之
對向車道（即徐車車道），而據以認定本件車禍之撞擊點在被告
之對向車道（即徐車車道）內云云（見原判決第十一頁倒數第八
列至倒數第三列），其理由前後齟齬，亦有判決理由矛盾之當然
違背法令。(二)、原判決認定本件車禍發生前，被告車與徐車係對
向行駛（被告車為南向，徐車為北向），在臨近事故地點約五十
公尺之距離內，徐車曾經跨越中心分向線行駛，至事故前約六、
七十公尺間發現前方有狀況，乃煞車並向右返回北向車道；適被
告車在南向內、外車道間行駛，因發現己方車道為徐車佔用，「
不得已」乃往左偏閃而侵入北向車道內約二．五公尺，致其車右
前門轉角處為徐車車頭左側撞及等情，因認本件肇事原因僅存在
於徐車，被告並無肇事責任（見原判決第八頁第三列至第九列，
第九頁倒數第七列至倒數第四列）。然其既謂徐車行駛至事故地
點前約六、七十公尺處，因發現前方有狀況，即煞車並返回北向
車道行駛。則此時被告車道前方部分路面被徐車佔用之情形，既
因徐車已返回其北向車道行駛而不復存在，則被告祇須繼續在其
南向車道內行駛，即可與徐車安全會車通過，似無向左偏閃而侵
入北向車道行駛之必要。惟其於兩車即將交會前，卻突然將其車
頭往左偏閃而侵入北向內側車道內約二．五公尺，以致被徐車撞
及而發生本件車禍，則其當時之反應或舉措是否適當？即不無商
榷餘地，本院前次發回意旨對此已詳加指明。原判決雖謂：此時
由於被告車道在事故發生地點前係右彎路況，在二車以時速約一
○○公里以上之速度相對迫近，若徐車佔用南向「內側」車道，
從被告之視線角度以觀，前進去路已為徐車所阻，且其右側有約
十公尺高之坡崁，被告車在徐車侵犯其路權之緊急狀況下，採取
向左偏閃應無不當云云（見原判決第八頁第九列至第十五列）。
然依現場圖顯示，本件肇事路段為南北雙向四車道（即南北雙向
各有內、外側車道，兩側道路旁均有路肩），縱徐車在事故地點
前五十公尺（或六、七十公尺）處曾侵入被告車道之「內側車道
」行駛，但被告車仍有「外側車道及路肩」之空間可供其閃避徐
車或前進，原判決謂被告之前進去路已被徐車所阻一節，似與現
場道路情形未盡相符。且縱認徐車在事故發生前曾向右侵入被告
之「內側車道」，依正常駕駛反應，被告似應立即減速，並儘量
向右（外）側車道或路肩之方向閃避；若採取向左偏閃而侵入徐
車內側車道之方式，反而更易遭徐車撞及而發生車禍，其舉措即
難理解。乃原判決竟謂被告車在徐車侵入其內側車道之緊急狀況
下，不得已而採取向左偏閃應無不當云云，其見解似值商榷。究
竟被告於發現徐車侵入其內側車道行駛時，何以不向右側（外側
）車道及路肩方向偏閃，卻反而向左侵入徐車內側車道行駛？其
當時究竟有如何必須向左偏轉車頭而侵入徐車車道之不得已情形
？若否，則其是否因見徐車侵入其車道，一時緊張，致反應失當
，而誤將車頭向左偏閃，以致侵入北向車道而遭徐車撞及？以上
疑點攸關本件肇事責任之認定，本院前次發回意旨亦指明應對此
詳加究明。乃原審猶未深入剖析根究釐清明白，遽為有利於被告
之認定，自難昭折服。(三)、原判決認定徐車在臨近事故地點約五
十公尺之距離內曾跨越中心分向線行駛，至事故前約六、七十公
尺間發現前方有狀況，乃煞車並向右返回北向車道等情，無非以
相驗卷第二十九頁所附第二張現場照片所顯示之「輪胎痕」，為
其憑據。惟卷查本件道路交通事故調查報告表(二)肇事現場圖上並
無該「輪胎痕」之繪載；而處理本件車禍之警員古秀財於發回前
原審亦迭次證稱：伊不能確定該照片上之輪胎痕是否為徐車所遺
留等語（見原審交上訴卷第五十二頁反面、原審重上更(三)卷第三
十一頁）。且該照片之拍攝時間（案發當日上午十時四十八分）
，距本件車禍發生時間（同日上午九時五十分），已近一小時之
久，並非車禍發生後立即拍攝。而該照片上「輪胎痕」之終止點
似與肇事後徐車位置有相當間隔，而未緊密相連。再依原審交上
訴卷第七十四頁所附第(一)號相片觀之，上述「輪胎痕」與本件車
禍發生後赴現場處理之「工程車」之位置、走向及輪距似相吻合
（見原審交上訴卷第七十四頁）。則該照片上之「輪胎痕」究係
徐車所遺留？抑或該工程車所遺留？顯有疑竇，本院第五次及前
次發回意旨均已對此加以指明。原判決雖依據國立交通大學之鑑
定意見，以該照片所顯示之輪胎痕有扭曲蛇形狀，屬聯結車緊急
煞車，車身彎折前之正常現象，應係煞車痕跡，因認該輪胎痕跡
係徐車煞車後半拖車後雙軸輪胎磨擦瀝青混泥土舖面所遺留之煞
車痕跡。但並未進一步說明其憑何認定該輪胎痕（或煞車痕）必
然係徐車所遺留，而絕非其他車輛（例如前述工程車）所遺留？
且上述輪胎痕若係徐車煞車所遺留，何以其終止處與徐車位置仍
有相當間隔？而未緊密相連？卻反而與事後駛至該處之工程車之
位置、走向及輪距相吻合；而警員古秀財於車禍發生後至現場調
查及繪製現場圖時，何以竟未能發現該條重要之「煞車痕」？其
原因為何？是否當時尚無該「輪胎痕」？以上諸多疑點均與上述
「輪胎痕」究竟係徐車所留，抑其他車輛所留攸關。原審對此未
一併詳加審究釐清，亦未於理由內加以剖析論敘說明，自仍有調
查未盡及理由不備之違誤，難予維持。檢察官上訴意旨指摘原判
決不當，尚非全無理由，應認原判決仍有撤銷發回之原因。
據上論結，應依刑事訴訟法第三百九十七條、第四百零一條，判
決如主文。
中    華    民    國  九十五  年    七    月   十三   日
                      最高法院刑事第四庭
                          審判長法官  吳  雄  銘
                                法官  池  啟  明
                                法官  郭  毓  洲
                                法官  韓  金  秀
                                法官  洪  明  輝
      本件正本證明與原本無異
                                      書  記  官
中    華    民    國  九十五  年    七    月   十七   日
                                                      v


司法院資訊處製作；財團法人民間司法改革基金會備份。
